【裁判字號】    92,訴,1807
【裁判日期】    920718
【裁判案由】    損害賠償等
【裁判全文】
臺灣臺北地方法院民事判決                        九十二年度訴字第一八○七號
    原      告  戊○○
    （即反訴被告）
    訴訟代理人  庚○○
    被      告
    法定代理人  乙○○
    訴訟代理人  甲○○
    被      告  三元房屋仲介有限公司
    法定代理人  己○○
    被      告  辛○○
    被      告  丁○○
    被      告  丙○○
    （即反訴原告）
    訴訟代理人  蘇家宏  律師
右當事人間侵權行為損害賠償及債務不履行事件，本院判決如左：
    主    文
原告之訴及假執行之聲請均駁回。
本訴訴訟費用由本訴原告負擔。
反訴原告之訴及假執行之聲請均駁回。
反訴訴訟費用由反訴原告負擔。
    事    實
甲、原告方面：
一、聲明：
  (一)本訴部分：
  1.被告應給付原告新台幣六十三萬五千六百七十七元。
  2.原告願供擔保請准宣告假執行。
  (二)反訴部分：
  1.反訴原告之訴駁回。
  2.若受不利判決，反訴被告願供擔保請准免為假執行。
二、陳述：
  (一)原告欲設立一新公司，遂於民國（下同）九十一年九月十八日與被告住商不動產
    景美加盟店三元房屋仲介有限公司（下稱三元公司）之人員即被告丁○○聯繫，
    隨後經由被告丁○○仲介，原告遂與被告丙○○簽訂系爭租賃契約，由原告承租
    被告丙○○坐落於台北市○○區○○街三十六巷二之一號三樓之房屋（下稱系爭
    房屋），雙方並約定系爭房屋係作為辦公室之用，且原告於九十一年九月二十三
    日支付訂金後，即於同年同月三十日完成簽約手續並經公證在案。嗣原告將相關
    文件備妥，卻經被告丙○○表示伊將委託被告三元公司之被告辛○○代為準備，
    原告遂將相關地籍資料委任會計師辦理，然始發現系爭房屋無法設立為辦公之用
    ，俟原告通知被告丙○○及被告辛○○後，被告辛○○隨即介紹會計師即訴外人
    蕭錫燦協助原告申請事宜，然訴外人蕭錫燦會計師卻於九十二年一月十五日同與
    被告辛○○告知原告，因法令變更及該會計師事務所內部行政疏失等故，致系爭
    房屋無法作為營利事業之登記。爾後，原告另委任其他仲介公司代為找尋合適之
    辦公處所，並於九十二年二月二十四日及二十五日分別通知被告後，旋於同年二
    月二十七搬遷完畢，並返還鑰匙予被告，而被告丙○○則退押金予原告；從而，
    被告依民法第二百二十七條及同法第一百八十四條、第五百四十四條與不動產經
    濟業管理條例第二十六條之規定，被告自應負不完全給付之責任與損害賠償責任
    。
  (二)另被告丙○○雖稱其無惡意隱匿之情事，然被告丙○○曾向原告之代理簽約人即
    訴外人郭佩雯表示，系爭房屋曾租予其他公司使用；惟查，系爭房屋雖確實曾租
    予公司使用，然該公司之營利事業登記並非系爭房屋，換言之，被告丙○○既已
    有承租予公司之經驗，豈會不知不得為營利事業登記之事宜。況依兩造租賃契約
    第七條之約定，顯係違反民法第二四七條第一項第一款之規定而無效，又況倘若
    被告丙○○未為事前之保證，依一般商業習慣，自有扣抵押租金行為，豈有返還
    押租金予原告之行為，是以，被告之答辯有違經驗及論理法則。再者，系爭案件
    所生之損害計有：1.原告因無法登記公司期間所支付之租金、營運費用等損害。
    2.原告受有訂單損失之利益：蓋原告確於九十一年十月與客戶接洽，且該客戶所
    購買之機器亦為原告所出售，惟因被告之過失，致原告因不得設立公司而無法取
    得佣金，即為原告營業所受之損害。3.原告委請被告三元公司之費用及會計師之
    查詢費用。換言之，被告應給付原告六十三萬五千六百七十七元之損害賠償。
三、證據：提出房屋租賃契約書一件、被告住商不動產景美加盟店三元房屋仲介有限
    公司所開立之發票一件、原告籌備公司期間損失表及其收據各一件、原告及被告
    間之對話紀錄兩件、原告及客戶間之意見調查表一件（以上均影本）等件為證。
乙、被告方面：
一、被告住商不動產景美加盟店三元房屋仲介有限公司及被告辛○○與被告丁○○部
    分：
  (一)聲明：原告之訴及假執行之聲請均駁回。若受不利判決，被告願供擔保請准免為
    假執行。
  (二)陳述：
  1.原告委託被告三元公司居間仲介，並由被告公司人員即被告丁○○接洽，經被告
    三元公司仲介坐落於台北市○○街三十六巷二之一號三樓房屋予原告，惟查當時
    原告僅以房屋位置、面積大小、租金及可否作辦公室使用等為租屋條件，原告並
    未曾表示需將租賃標的登記為公司，被告三元公司之人員亦未曾向原告保證租賃
    標的得登記為公司，且經原告評估認為符合條件後，始決定與系爭房屋所有權人
    即被告丙○○簽訂租賃契約；況將系爭房屋作為辦公室使用或作為登記公司使用
    本屬不同，是原告提起本訴訟，顯無理由。
  2.另就原告所主張之損害賠償，係以原告籌設公司期間之損害，作為損害賠償計算
    標準；惟查，原告所主張之(1)租屋服務費用與會計服務費用：該費用係被告三元
    公司居間仲介原告與屋主之報酬，前開服務費係依法收取，自非損害。(2)房租、
    賦稅、管理費用及水電費用：前開費用係原告使用系爭房屋之對價，亦非損害。
    (3)冷氣、電話安裝及拆遷費用：前開費用於租賃契約終止，原告遷離時所需負擔
    之費用，自不得要求被告負擔。(4)人員薪資與訂單之損失費用：前開費用與原告
    承租系爭房屋並無任何關係，且無因果關係，自不得作為損害賠償之請求依據。
    從而，原告之主張顯不足採。
  (三)證據：被告未提出任何證據供本院參酌。
二、被告丙○○部分
  (一)聲明：
  1.本訴部分：原告之訴駁回。若受不利判決，被告願供擔保請准免為假執行。訴訟
    費用及律師費用由原告負擔。
  2.反訴部分：反訴被告應給付反訴原告新台幣七萬元。反訴原告願供擔保請准宣告
    假執行。
  (二)陳述：
  1.本訴部分：
  (1)原告稱被告丙○○惡意隱匿其所有房屋不得作為公司登記之標的物；惟查，被告
    三元公司告知被告有人欲承租系爭房屋時，被告未曾向原告表示公司登記無問題
    ，又被告並非公司登記之專業人員，對公司登記實務並不清楚，如何惡意隱匿，
    至於原告與被告三元公司如何接洽，被告並不知情，亦與被告無涉。況於九十二
    年二月底，原告以無法辦理公司登記為由與被告終止契約，被告隨即將系爭房屋
    之押租金返還予原告，原告對此亦未有爭執，詎原告卻於嗣後訴請損害賠償，顯
    無理由。退一步言，姑不論原告無權向被告請求損害賠償，就原告所主張之損失
    項目與金額與法未合，蓋原告於九十一年十月中旬搬入系爭房屋後，因其自行
    實際使用所支出之款項，如管理費、賦稅、冷氣、水電費用等，及搬離時之搬遷
    費用、電話移機費用等，皆係原告自行使用所生而非損害，故不得向被告請求；
    至於，原告所稱之人員薪資費用，被告予以否認，縱若確有員工，亦屬私法契約
    關係，又況員工有上班，原告並無損害可言。原告請求公司未接訂單之損害：
    然查，系爭合約之承租人為原告，而非訴外人慧通光電股份有限公司（下稱慧通
    公司），是以，訴外人慧通公司所受之營業損失並非原告之損失；又況，該匯款
    書之金額並不等於原告所可期待之利益。原告主張支付被告三元公司與會計師
    之費用：前開費用與被告無涉，原告自不得向被告請求，況且，原告委請會計師
    查詢費用本應自行負擔，自不得再向被告主張。
  (2)再者，原告主張被告應賠償其所支出之律師費用，然查，本件租賃契約之成立，
    被告並無任何之故意或過失，況且原告終止契約已違反租賃期間之規定，依兩造
    契約第十二條之規定，原告自應賠償被告之訴訟費用及律師費用，從而，原告之
    主張顯無理由。
  2.反訴部分：
    按兩造合約書第十二條約定，反訴被告若有違約情事，致損害反訴原告之權益時
    願聽從被告損害賠償，如反訴原告因涉訟所繳之訴訴費、律師費均應由反訴被告
    負責賠償，復按兩造合約書第七條約定，租賃期限至九十二年十一月三十一日止
    。由前揭約定可知，反訴被告藉無法辦理公司登記為由，於租賃期間尚未屆滿前
    ，即與反訴原告終止合約，實已違反兩造合約之約定，損及反訴原告預期之租金
    收益，惟反訴原告為求兩造和諧，遂與反訴被告終止合約，詎反訴被告反而誣指
    反訴原告，以請求損害賠償，顯無理由；又況，反訴被告依約對反訴原告之律師
    費用七萬元本應負賠償之責，從而，反訴原告之主張實屬有據。
  (三)證據：提出訴訟費用證明書影本一件為證。
三、被告住商實業股份有限公司部分：
  (一)聲明：原告之訴及假執行之聲請均駁回。若受不利判決，被告願供擔保請准免為
    假執行。
  (二)陳述：被告並未受到原告之委任，且原告僅為代理商，若原告受有損失應負舉證
    責任。
  (三)證據：被告未提出任何證據供本院參酌。
    理    由
甲、程序方面：
    本件被告住商實業股份有限公司未於最後一次言詞辯論期日到場，核無民事訴訟
    法第三百八十六條所列之各款情形，應依原告聲請，由其一造辯論而為判決。
乙、實體方面
一、本訴部分
  (一)本件原告起訴主張其於九十一年間因欲成立新公司，遂於同年九月十八日與被告
    介，原告遂與被告丙○○簽訂系爭租賃契約，由原告承租被告丙○○坐落於台北
    市○○區○○街三十六巷二之一號三樓之房屋，雙方並約定系爭房屋係作為辦公
    室之用，其並支付訂金同時完成簽約、公證等手續，詎其嗣後委任會計師辦理公
    司設立，始發現系爭房屋無法設立為辦公之用，經通知被告後，被告辛○○另行
    介紹會計師處理，亦無法完成設立事宜，其乃另行委託其他仲介公司代尋合適處
    所，並於九十二年二月二十七搬遷完畢，返還鑰匙予被告，被告丙○○則退押金
    予原告，然其因此所生之損害，爰依民法第二百二十七條、第一百八十四條、第
    五百四十四條規定，請求被告負不完全給付與損害賠償責任云云；被告三元公司
    、辛○○、丁○○則辯稱原告前來覓屋時，僅詢問房屋可否作辦公室使用，並未
    表示欲將租賃標的登記為公司，渠等亦未曾向原告保證租賃標的得登記為公司，
    且經被告三元公司評估認為符合條件後，始決定與系爭房屋所有權人即被告丙○○簽訂租賃契約，另原告所稱損失與其承租系爭房屋並無任何關係，且無因果關
    係，自不得作為損害賠償之請求依據，原告提起本訴訟，並無理由等語；被告丙○○則以其未曾向原告表示公司登記無問題，其復非公司登記之專業人員，對公
    司登記實務並不清楚，如何惡意隱匿，至原告與被告三元公司如何接洽，其並不
    知情，亦與伊無涉，其在原告終止契約後，隨即將押租金返還原告，原告嗣後再
    訴請損害賠償，並無理由等語；被告住商公司則以其並未受到原告之委任，且原
    告僅為代理商，若其受有損失應負舉證責任等語置辯。
  (二)本件兩造對於原告委託被告三元公司仲介承租房屋，其後三元公司介紹系爭不動
    產所有人即被告丙○○與原告簽定房屋租賃契約，而原告嗣後以系爭房屋無法作
    公司設立登記地點為由，主張終止契約，被告丙○○並已退還押金予原告等情均
    不否認，而三元公司乃被告住商公司加盟店此一事實，除為兩造所不爭執外，復
    有租賃議價委託書、房屋租賃契約書、統一發票等影本附卷可稽，上開事實均堪
    認定。本件兩造所爭執者，主要在於：(一)原告於委託被告三元公司尋覓得以作為
    承租地點之房屋時，曾否告知其所承租之房屋必須符合得以作為設立公司營業地
    址之要求，以及，(二)原告與系爭不動產所有人即被告丙○○之間是否就系爭租賃
    標的物存有必須符合作為公司設立地點之意思合致？茲分論如下：
  1.本件原告主張其向被告三元公司職員丁○○聯繫時，曾告知其所欲承攬之標的物
    必須符合得作為公司設立登記地點之要求，對此，原告主張依系爭房屋租賃契約
    附註事項第一點約定：「1.本契約於承租人公司行號申請後，再由公司名義辦理
    公證。」，即可證明兩造間就系爭房屋係為供原告作為公司設立登記之用一節已
    有認識。原告另舉證人郭佩雯、童儒達為證，茲據童儒達稱：「．．．本件我們
    是找丁○○談，我們也談到公司設立登記事宜，高某說沒有問題，他帶我們去看
    房子，第一幢子房子因面積太小所以第二次看到本件系爭房子，這幢房子空間夠
    ，我們在臨走時我有聽到郭佩雯有問丁○○系爭房屋是否確實可做營利事業登記
    及公司設立登記，丁○○說沒有問題。」、郭佩雯亦稱：「九十一年九月十八日
    我先與丁○○聯絡，在電話中我有告訴他我們要成立一家新公司需要找一家可以
    ，所以找了童儒達陪我去，高某先帶我去看羅斯福路六段一百四十六號二樓的房
    子，他說該幢房子適合十個人以下的公司，我覺得面積太小，高某又帶我們去看
    第二個地方即是本件系爭房子，該處面積及陳設看起來是做辦公室使用，當時丁○○有通知房東丙○○來開門，我有問房東及丁○○是否可作公司登記，他們一
    直說沒問題，丙○○還說系爭房子以前也是給人做辦公室用的，我們回去以後覺
    得系爭地點合用，所以再約丁○○談付定金，付定金當天我不在場，簽約當天我
    有在。」、「（問：簽約當天有無談公司設立登記事宜？）有，簽約當天房東有
    要求我們做公證，我們有說我們還未辦設立登記，必需等出租人提出地籍資料我
    們才有辦法做設立登記，所以我們有說希望在設立登記辦好之後再去做公證，才
    在契約上做特別註記。」（參本院九十二年七月四日言詞辯論筆錄），依上揭房
    屋租賃契約及證人所述，原告與被告丁○○、丙○○於洽商租賃契約時，似有言
    及租賃標的物須符合得以作為公司設立登記地址此一條件。對此，被告丁○○、
    丙○○否認有此情事，僅稱原告於洽商時曾言及原告等新成立公司，並未述及是
    否將以系爭不動產地點作為公司設立登記之用等語。對此，證人童儒達於被告丁○○直接發問時稱：「（問：是否有表明你們是新成立的高科技公司？）我們是
    要成立一個公司，但當時尚未成立，我覺得被告是在找語病。」、郭佩雯則稱：
    「（問：當場我有無問你做何行業？你們是否回答是新成立的高科技公司？）有
    ，我有回答說我們是新成立的高科技公司，但我們當時尚未成立，所以我們算是
    新成立的。」（參同上筆錄），是本件兩造間對於所謂「新成立之公司」一詞，
    與「欲以現址作公司登記」一詞，二者是否同義，顯然有認知上之歧異。惟就證
    人與被告雙方上揭陳述，可知兩造於簽定系爭租賃契約時，就系爭房屋可否作為
    於原告斯時是否已經成立，顯然雙方之認知仍有不同。
  2.按公司新設立辦理營利事業登記時，須將其固定營業場所之名稱、地址等資料提
    交稅捐稽徵機關申請營業登記，此參酌營利事業登記規則第三條、第六條規定即
    明。本件原告自承其乃一新設立之公司，其於簽定系爭房屋租賃契約後，隨即以
    系爭房屋地址申請設立登記，結果經台北市建築管理處以「601營業項目不符土
    地使用分區規定」為由退回，蓋系爭地點屬「市場用地」，三樓以上則為「集合
    十一年十二月二十日北市市一字第○九一六二二七八八○○號函），是原告所稱
    欲以系爭房屋作為公司設立之地址遭退回一事顯非子虛。按租賃房屋依法是否得
    作為公司設立登記處所，乃一重要事項，若租賃標的物須符合此一條件，則於契
    約約定時應以此一事項作為條件，本件原告與被告丙○○於簽定系爭房屋租賃契
    約時約定於公司行號申請後，再由公司名義辦理公證手續等語，僅能證明兩造認
    知系爭租賃契約提付公證時間為原告公司設立後，無法證明兩造就系爭房屋須符
    合公司設立登記此一條件存有共識，再申言之，若原告對於系爭房屋租賃契約提
    付公證之時間均設有約定，何以對於系爭房屋須符合公司設立登記要求此一重要
    事項略而不提？依一般社會租賃常習，若當事人未有特別約定，房屋出租人所負
    之契約義務僅係以不動產標的物之現狀交付使用（民法第四百二十三條規定參照
    ），而房屋須符合公司設立登記條件乃屬特殊事項，若當事人未特別約定，或明
    示要求，常情下房屋出租人對於房屋是否符合上開條件如何可能有特別認知？原
    告謂被告知悉此一租賃條件，猶隱晦實情，顯然構成民法第二百二十七條、第一
    百八十四條、第五百四十四條與不動產經濟業管理條例第二十六條之規定，應負
    不完全給付責任與損害賠償責任云云。然查，依原告與被告丙○○所簽定之系爭
    房屋租賃契約及原告與三元公司所簽定之租賃議價委託書內容所示，並無片語隻
    字約定租賃標的物須符合「公司設立登記規定要件」，而證人之證詞亦僅能證明
    原告於承租系爭房屋時曾表示其乃新成立之公司，無法證明其曾要求系爭房屋須
    符合「公司設立登記規定要件」，或兩造間就此一要件存有共識，是既無法證明
    兩造間有此共識，而三元公司已依約覓得租賃標的物，被告丙○○亦已依約提供
    租賃標的物予原告使用，原告謂被告等涉及侵權行為、不完全給付、處理委任事
    務有過失以及房屋經紀業履約過失責任等，所據者何，顯非無疑。原告既無法證
    明「符合公司設立登記規定要件」為租賃契約及委任契約條件之一，自難指稱被
    告等違反契約義務，亦不能謂被告提供系爭房屋有何侵權行為可言，是原告基於
    上開理由請求被告給付六十三萬五千六百七十七元，自屬無據，應予駁回。
  (三)本件原告之訴既經駁回，其假執行之聲請即失所附麗，應併予駁回，附此敘明。
  (四)結論：本件原告之訴為無理由，依民事訴訟法第三百八十五條第一項、第七十八
    條，判決如主文。
二、反訴部分
  (一)反訴原告丙○○起訴主張反訴被告於租賃契約尚未期滿前終止契約，造成反訴原
    告預期之租金收入損失，反訴原告雖同意終止合約，返還款項，惟反訴被告仍誣
    指反訴原告違約及侵害權利，為彌補損害，乃起訴請求反訴被告賠償律師費用七
    萬元云云；反訴被告則以反訴原告確有違約，其自毋庸賠償律師費用等語置辯。
  (二)按我國民事訴訟不採律師訴訟主義，故當事人所支出之律師費用，自不在訴訟費
    用之內，若當事人確有不能自為訴訟行為，須委任人代理之情形所支出之代理人
    費用，如可認為伸張權利或防禦上所必要者，方屬訴訟費用之一種，是律師費用
    不在訴訟費用之內，應可確認，此有最高法院八十一年度台上字第九○號判決意
    旨可供參照。本件反訴原告起訴請求反訴被告賠償之損害僅有律師費用七萬元一
    項，並無其他，惟按上開判決意旨所示，因我國並非採律師訴訟主義，是關於律
    師費用之支出，除反訴原告能證明其：1.有不能自為訴訟行為；且2.委任律師為
    訴訟乃伸張權利或防禦上所必要者外，自不能認為其請求此部份之賠償為有理由
    。蓋倘反訴原告不委任律師為訴訟代理人，即無此一費用之發生，換言之，自不
    產生此一「損害」，足見此種「損害」之發生，乃反訴原告自己之行為所肇致，
    非必然得認為係反訴被告之行為所造成；又倘反訴原告在未證明確有上開必須委
    任律師為訴訟行為之情況下，即得任意請求反訴被告賠償律師費用此一損失，則
    此種損失額之多寡尚須視反訴原告委任之律師收費多寡以為決定，其損害賠償額
    反成為不確定狀態，自有未洽。是本件反訴原告既未能證明其確有上開必要事由
    存在，其訴請反訴被告賠償律師費用云云，自屬無據，亦應駁回。
  (三)本件反訴原告之請求既因無理由經本院駁回，其假執行之聲請即失所附麗，亦應
    併予駁回，附此敘明。
  (四)結論：本件反訴原告之訴為無理由，依民事訴訟法第七十八條，判決如主文。
中    華    民    國    九    十    二    年    七    月        十八    日
                                    民事第二庭法  官  汪漢卿
右為正本係照原本作成
如對本判決上訴，須於判決送達後廿日內向本院提出上訴狀
中      華      民      國    九十二    年      七      月      十八    日
                                              書記官  王  儀


司法院資訊處製作；財團法人民間司法改革基金會備份。
